【裁判字號】    92,重上更(一),305
【裁判日期】    920806
【裁判案由】    偽造文書等
【裁判全文】
臺灣高等法院臺南分院刑事判決      九十二年度重上更(一)字第三五號   孝股
      上  訴  人  臺灣台南地方法院檢察署檢察官
      被      告  乙  ○  ○
右上訴人因被告偽造文書等案件，不服臺灣臺南地方法院八十八年度訴字第三五六號
中華民國八十九年三月八日第一審判決（起訴案號：臺灣臺南地方法院檢察署八十七
年度偵字第九一七二號），提起上訴，判決後，經最高法院第一次發回更審，本院如
左：
      主      文
上訴駁回。
      理      由
一、公訴意旨略以：被告乙○○於民國（下同）八十七年七月十七日中午十二時三十
    分許，與告訴人甲○○約好打麻將，前往台南市○○街二二八號富士山遊覽有限
    公司（下稱富士山遊覽公司），適甲○○上廁所，見皮包（內有現金、支票及台
    南企銀新興分行存摺、印章等）置放椅上，被告竟意圖為自己不法之所有而竊取
    ，嗣於同日十四時二十八分許，前往前開企銀查詢存款情形，旋與不詳姓名之人
    共同為犯意聯絡，偽造甲○○取款條，詐領新台幣（下同）七十萬元，致使前揭
    企銀陷於錯誤而如數交付。因認被告乙○○涉有刑法第三百二十條第一項，第二
    百十條，第二百十六條，第三百三十九條第一項之罪嫌。
二、按犯罪事實應依證據認定之，無證據不得推定其犯罪事實；又不能證明被告犯罪
    或其行為不罰者，應諭知無罪之判決，為刑事訴訟法第一百五十四條、第三百零
    一條第一項所明文。又事實之認定，應憑證據，如未能發現相當之證據，或證據
    不足以證明，自不能以推測或擬制之方法，為裁判之基礎（最高法院四十年台上
    字第八六號判例意旨、六十九年台上字第一五三一號判例意旨參照）。復按告訴
    人之告訴，係以使被告受刑事訴追為目的，是其陳述是否與事實相符，仍應調查
    其他證據，以資審認（最高法院五十二年度台上字第一三００號判例參照），合
    先敘明。
三、本件公訴人認被告乙○○涉有竊盜、偽造文書及詐欺等罪嫌，無非以上揭事實，
    業據告訴人甲○○指證明確，且據證人潘美鳳指證：當日下午曾見被告乙○○在
    該企銀等語、證人郭聖明指認前揭企銀監視錄影帶內戴帽女子係被告乙○○無誤
    等詞、證人謝淑芳證稱：被告乙○○在前揭企銀無開戶及存款往來等情。且有台
    南企銀新興分行存摺存款取款憑條影本一紙資為其依據。訊據被告乙○○堅決否
    認有任何前揭犯行，辯稱：伊當天並沒有到位於台南市○○街二二八號告訴人開
    設之富土山遊覽有限公司，當時伊到買素芬家探病，並沒有偷竊告訴人之存摺、
    印章等物及盜領存款等語。經查：
（一）證人吳幼麵於偵查中即證稱：「當天乙○○要帶我去龍崎的廟裡，因買女受傷
      我在照顧她，我打電話給乙○○說買女割腕自殺了，乙○○就過來了，她約十
      二點多到，帶三個便當，當時屋內除了我們，還有三個男的，有一個姓倪、二
      （位）姓蕭的男人，乙○○在三點四十分左右載我回新孝路，她是開車去的。
      」（見卷附台灣台南地方法院檢察署八十七年八月二十八日訊問筆錄）；另證
      人買素芬於偵查中亦證稱：八十七年七月十七日曾在伊家中見過乙○○，至於
      乙○○何時到伊不知道，陳玨鳳約在下午三點四十分回家的等語（見卷附台灣
      台南地方法院檢察署八十七年八月二十八日訊問筆錄）；而證人倪嘉隆於原審
      審理時則到庭證稱：「（八十七年七月十七日當天是否見過被告）？有，因為
      當天大地震，在中午十二點左右，桌子和水果都會搖動。當天我在十一點半左
      右到達買素芬家，他有受些傷，所以蕭姓兄弟約我過去，被告比我晚到一小時
      ，我在下午三點十分左右離開，當時在場的人有買素芬、我、蕭姓兄弟。被告
      是去探望買素芬，（被告）有拿手提袋，穿吊肩式洋裝，黑底白條紋，沒有戴
      帽子」（見原審法院八十八年五月二十八日審判筆錄）；又證人蕭攀仙於原審
      審理時亦到庭時證稱：（問：八十七年七月十七日當天是否見過被告？）是，
      當時我雕了一尊神明，要把分身請回去，原本是要辦這件事，後來因為乩童（
      按即買素芬）不舒服，所以我們去探望他，我在十時左右到達他家，倪嘉隆在
      十一點左右到，我在下午三時左右離開，被告大約十二點半到，被告當天穿吊
      肩洋裝，黑底有花紋，我離開之後，被告才離開的，在這中間被告沒有離開，
      我會記得清楚是因當天地震，供桌上有一顆椰子震落地打到我全身。」（見原
      審法院八十八年五月二十八日審判筆錄），由上開證人之證詞觀之，足見被告
      於八十七年七月十七日中午十二時許，即到買素芬家中，直到當天下午約三點
      四十分許才離開，自無可能於當日中午十二時三十分許到告訴人開設之富士山
      遊覽公司，更不可能於同日下午十四時二十八分許，到台南企銀新興分行盜領
      存款。
（二）又原審法院函請法務調查局對於本件盜領之台南企銀新興分行存摺存款取款憑
      條正本上留存之筆跡，就與原審法院當庭命被告書寫「黃國生、柒拾萬元正、
      ８７‧７‧１７、７０，００００、000000000000」二十遍字樣
      ，及調取被告於台南市第五信用合作社活期儲蓄存款收入傳票及取款憑條原本
      各一紙、郵局存提款單原本五紙上之筆跡，作筆跡鑑定，經該局鑑定結果，被
      告當庭所寫之筆跡、台南市第五信用合作社取款憑條原本二紙、郵局存簿儲金
      存款單原本五紙上之被告筆跡，與台南企銀新興分行取款憑條上之筆跡筆劃特
      徵【均不符合】，有法務部調查局八十九年月一月十日函一紙在卷可稽。而告
      訴人雖指稱被告先叫他人書寫取款條，再自行去領款，然設若被告有竊取告訴
      人存摺等，並有他人參與本件盜領告訴人存款（書寫取款條）之犯罪行為，被
      告大可由該人直接去領款，以避免被錄影存證，焉有煞費周章由他人書寫取款
      條再自行領款之理？亦見告訴人之該筆存款，並非被告所盜領。
（三）雖證人潘美鳳曾指證：當日下午曾見乙○○在該企銀等語，然此不惟與證人買
      素芬、吳幼麵、蕭攀仙、倪嘉隆等上開所證被告當時在買素芬家裡之情形，顯
      然牴觸，且證人潘美鳳經本院前審設法傳喚及由告訴人自行尋找證人到庭作證
      均未果，其證詞是否可採，已值斟酌；況証人潘美鳳又係告訴人公司之會計，
      與告訴人關係密切，其証詞難免有偏頗之處，是尚須調查其他証據以資佐証。
      又雖證人郭聖明於偵查中指認前揭企銀監視錄影帶內戴帽女子係乙○○云云，
      然郭聖明於本院調查時當場會勘錄影帶則【無法肯定】錄影帶中之女子為被告
      （見本院上訴卷第五十九頁），則証人郭聖明前後之指認已有不符之處，自不
      不能遽採為被告不利之証據。再者告訴人請求傳喚之證人黃國生雖亦到庭證稱
      錄影帶中戴帽子之人為被告，然同時勘驗錄影帶之被告友人買素芬卻無法認出
      該人為被告，況黃國生為告訴人之前夫，由法庭活動可見兩人交情甚好，且仍
      一起經營事業，因而其證詞偏頗告訴人自所難免。更何況上開錄影帶於偵查中
      經承辦檢察官送請法務部調查局鑑定結果，認送鑑定錄影帶人像【不清晰，無
      法鑑定】而退件，有該局八十七年十二月十一日函一紙附卷可憑，則證人郭聖
      明、黃國生、潘美鳳證詞，尚不足為被告斷罪之證據。至於證人謝淑芳證稱：
      被告乙○○並未在台南企銀開戶及存款往來等情，亦難據此即認被告有盜領存
      款之情事。
（四）告訴人固又指稱，就被告究於何時到達買素芬之住處一事，證人買素芬於鹽埕
      派出所之證述，與其餘證人吳幼麵、倪嘉隆、蕭攀仙於偵、審中之所證不符，
      被告於案發當日下午二點半之前，應尚未抵達買素芬家，況證人倪嘉隆、蕭攀
      仙做證時已離案發時間相距十月以上，如何能清楚描述被告當時之穿著，顯然
      有備而來，證詞毫無可採，被告於案發當日下午二時許，確曾出現於台南中小
      企銀新興分行櫃臺，業經證人潘美鳳作證綦明，另證人郭聖明亦辨認監視錄影
      帶內戴帽女子係乙○○，原審判決非無違誤云云；惟檢視告訴人於檢察官偵查
      時，庭呈之上開買素芬警訊錄音譯文，通觀全篇譯文，買素芬雖在多次追問下
      ，對被告何時到達，仍因記憶所限，【均無法確定】，則何能謂其證詞與其餘
      證人之證詞不符？再者，亦不可因證人能清楚描述被告當時之穿著，即推論該
      等之證詞並無可採。又證人郭聖明於本院調查時證稱：「我是在老闆娘那開遊
      覽車，我才上班幾天，我那時不認識被告‧‧‧」（見本院上訴卷第五十九頁
      ），核與證人潘美鳳於原審審理時之證述稱：「（問：８７‧７‧１７時在何
      地？）答：‧‧‧他在公司是臨時的，公司有需要時會調他來當導遊小姐‧‧
      ‧」（見原審卷第二十一頁反面），則被告既是臨時人員，不常出現於公司，
      而證人郭聖明才到公司上班幾天與被告不熟，卻能確認錄影帶影像不清之人係
      為被告，衡之常情，不無可疑，亦見郭聖明在偵查中之指認，委不足採信。
（五）至於最高法院本次發回意旨以：【證人即富士山遊覽有限公司（下稱富士山公
      司）會計潘美鳳自警訊迄第一審法院調查中迭次證稱：案發當天即民國八十七
      年七月十七日下午二時左右，有看到該公司臨時導遊即被告乙○○（原名陳碧
      惠）在台南企銀新興分行內等語。且證人黃國生、吳幼麵於偵查中均證述：「
      （問：八十七年七月十九日晚上因岳女（甲○○）失竊皮包之事，而到鹽埕派
      出所？）有的。（問：當時警員侯珠通有無與你們談話？）有的」，黃國生更
      證以：「（問：當時談話說乙○○是幾時去曾買素芬家？）吳幼麵說中午十二
      點到五點，乙○○、曾買素芬都在一起，而曾買素芬是說在二點半以前未見到
      乙○○，是在三點半以後才看見乙○○」，另吳幼麵亦證陳：「（問：在鹽埕
      派出所與警員談話時，曾買素芬是否有說他在下午二點半以前沒看到陳女？）
      她有說沒錯」各等語（均見偵查卷第四十五頁）。如果無訛，則告訴人甲○○
      所指：被告竊取其所有台南企銀新興分行存摺及印章，而於八十七年七月十七
      日十四時二十八分許，前往該銀行詐提新台幣七十萬元等情，似非全無足取。
      雖證人吳幼麵另證謂：「陳女（被告）是十二點半就到，當時曾買素芬是起乩
      ，到三點多才退駕，所以起乩時曾買素芬不知陳女已到」等語（見偵查卷第四
      十五頁背面）。然查，被告於偵查中供稱：「（問：你如何知曾買素芬受傷？
      ）上午九時多，我本來要帶買女及吳幼麵去龍崎，但吳幼麵打電話跟我說曾買
      素芬他們夫妻吵架，吵架原因是他們二人新居落成收的禮金被曾買素芬先生帶
      走，而且二、三天沒有回來，才割腕的」（見偵查卷第九頁），證人吳幼麵亦
      證陳：「（問：乙○○為何去曾買素芬家？）當天乙○○要帶我去龍崎的廟裡
      ，因買女受傷我在照顧她，我打電話給乙○○說買女割腕自殺了，乙○○就過
      來了」各等語（見偵查卷第十頁）。如果屬實，則八十七年七月十七日案發當
      天曾買素芬既因割腕自殺而受傷，被告及證人吳幼麵係因曾女受傷而前往照顧
      ，曾買素芬殊無於當天下午再起乩之理。從而證人吳幼麵所證：當天曾買素芬
      是起乩，到三點多才退駕云云，似非事實。乃原判決未詳查細究，遽以證人吳
      幼麵、曾買素芬、倪嘉隆、蕭攀仙所為有利於被告之證言，資為諭知被告無罪
      之判決，要難謂於經驗法則及論理法則無違，並有判決理由不備之違誤】云云
      。】
      惟按被告並無自証無罪之義務與責任，是縱令被告所辯不足採信，仍應調查其
      他積極証據以資証明被告確有犯罪之行為，尚難以被告所辯不足採，即遽認被
      告有犯罪之事實。查被告一再辯稱【當日並未前往告訴人處竊取告訴人之存摺
      、印章，及前往前開銀行盜領存款】之事實。而縱令証人黃國生於偵查中証稱
      【買素芬說在二點半以前未見到被告】等語為真實，被告在該日二點半以前並
      未到達証人買素芬之住處，被告就案發當日之行蹤有所隱瞞。但本件前往銀行
      盜領告訴人存款之人並非被告，此由原審函請法務調查局對於本件盜領之台南
      企銀新興分行存摺存款取款憑條正本上留存之筆跡，就與原審法院當庭命被告
      書寫「黃國生、柒拾萬元正、８７‧７‧１７、７０，００００、00000
      0000000」二十遍字樣，及調取被告於台南市第五信用合作社活期儲蓄
      存款收入傳票及取款憑條原本各一紙、郵局存提款單原本五紙上之筆跡，作筆
      跡鑑定，經該局鑑定結果，被告當庭所寫之筆跡、台南市第五信用合作社取款
      憑條原本二紙、郵局存簿儲金存款單原本五紙上之被告筆跡，與台南企銀新興
      分行取款憑條上之筆跡筆劃特徵【均不符合】，即可証明該日盜領該筆存款之
      人並非被告，而係另有其人。而遍查全卷之証據資料均無被告與【盜領存款之
      人】一起至該銀行提領此筆存款之証據，無從証明【被告與盜領存款之人有何
      關聯】；且銀行營業時間均有錄影存証，此為眾所週知之事實，若果真被告係
      【利用或與該人有共同之犯意聯絡，由該人前往銀行提領該筆存款】，則衡情
      被告豈有一同前往該銀行，並為該銀行錄影所攝，徒留犯罪証據之理。況告訴
      人所指【被告當日確有前往該銀行，並為該銀行錄影所攝】，証人潘美鳳則証
      稱【當日下午曾見被告在該銀行】等語。然於偵查中經承辦檢察官將該錄影帶
      送請法務部調查局鑑定結果，認送鑑定錄影帶人像【不清晰，無法鑑定】而退
      件，已如前述，本件並無何積極証據足佐証告訴人及証人潘美鳳之指述或上開
      証述與事實相符。再者，証人潘美鳳又係告訴人公司之會計，與告訴人關係甚
      密，其証詞難免有所偏頗，自難單憑証人潘美鳳之証詞，即據為被告不利之証
      據。是縱令被告所為不在場之辯詞與証人買素芬或証人黃國生之証詞不符，揆
      諸上開說明，自難以【被告所為不在場之辯詞不足採信】，即據以【推論被告
      有何竊盜或盜領告訴人存款之事實】。
（六）綜上各節，相互參酌，告訴人之指述既存有上開諸多疑點，證人之證詞亦難遽
      採，本院自不得僅憑被告曾與告訴人相約於八十七年七月十七日中午十二時三
      十分到告訴人開設之富士山遊覽公司，及告訴人失竊存摺、印章物並遭盜領存
      款等情，即遽認定被告確有竊盜、偽造文書及詐欺之犯行。是本件依調查所得
      證據尚不足以證明被告確有前開之犯行，此外復查無其他積極證據足資證明被
      告有右述犯行，揆諸首開說明，被告之犯罪尚屬不能證明。原審因以不能證明
      被告犯罪，諭知被告無罪，核無不合。檢察官依告訴人之請求上訴，指摘原判
      採證不當，為無理由，應予駁回。
據上論結，應依刑事訴訟法第三百六十八條，判決如主文。
本案經檢察官蘇南桓到庭執行職務。
中      華      民      國    九十二    年      八      月      六      日
                                     臺灣高等法院臺南分院刑事第四庭
                                             審判長法官  鄭  文  肅
                                                   法官  王  浦  傑
                                                   法官  陳  珍  如
右正本證明與原本無異。
如不服本判決，應於判決送達後十日內向本院提出上訴狀，其未敘述理由者並應於提
出上訴狀後十日內向本院補提理由書（應附繕本)。
                                             法院書記官  周  美  莉
中      華      民      國    九十二    年      八      月      六      日


司法院資訊處製作；財團法人民間司法改革基金會備份。
